臺灣板橋地方法院民事判決　九十二年度訴字第二○七一號
　　原　　　告　幸孚預拌混凝土廠股份有限公司
　　法定代理人　乙○○
　　訴訟代理人　張炳煌律師
　　被　　　告　漢全營造有限公司
　　法定代理人　丙○○
　　訴訟代理人　吳慶隆律師
右當事人間請求給付貨款事件，於民國九十三年三月四日言詞辯論終結，本院判決如
左：
    主      文
原告之訴及假執行之聲請均駁回。
訴訟費用由原告負擔。
    事      實
甲、原告方面：
壹、聲明：
一、被告應給付原告新台幣（下同）二百零三萬一千三百三十六元，及自民國九十一
    年九月十二日起至清償日止，按年息百分之五計算之利息。
二、原告願供現金或等值之華南商業銀行無記名可轉讓定期存單為擔保，請准宣告假
    執行。
貳、陳述：
一、緣被告係從事建築及土木工程之營造公司，其因承攬坐落台北縣五股鄉○○路○
    段一四○號之廠辦建物營造工程，自九十一年五月起至同年九月止，陸續向原告
    採購其營造工程所需之預拌混凝土與水，原告並已全部按採購數量出貨完畢至上
    述工地，此有被告公司工地負責人甲○○簽收之「預拌混凝土送貨單」乙份（原
    證一）及原告按月交付被告之請款發票乙份可憑（原證二）；合計被告應給付原
    告混凝土及水之貨款及附屬運費等計二百零三萬一千三百三十六元。
二、詎被告受領上述預拌混凝土及請款發票後，竟一再藉詞推諉其付款義務，迄今尚
    未給付分文貨款與原告。為此，原告謹依民法第三百六十七條（買受人支付價金
    義務）、第一百九十九條（債權人給付請求權）、第三百六十九條（買受人價金
    支付時期應與買賣標的物同時為之，原告最後一次交貨日期為九十一年九月十一
    日，故遲延利息應自九十一年九月十二日起算）、第二百三十三條（遲延利息之
    支付與計算）等規定，訴請判決如訴之聲明所示。
三、對被告抗辯之陳述：
（一）被告於爭點整理狀所附被證一號之其與訴外人甲○○間工程合約影本，原告謹
      此否認其真正。
（二）經查，被告工地負責人甲○○代理被告向原告訂購預拌混凝土時，曾簽署乙份
      訂購契約書予原告（原證三），該契約書載明立訂約書人「漢全營造有限公司
      00000000（以下簡稱買方）」（查：00000000係被告公司統一編號）。由甲○
      ○在契約書上特別載明被告公司稅籍編號，及被告於九十二年十二月十八日審
      理時已陳稱：「在對於起訴狀所載之工地營造工程是被告公司承攬，及被告公
      司有持原告公司開立之發票報稅之事實不爭執。對於原告提出發票之真正亦不
      爭執」等事實，足見甲○○有代理被告向原告訂購預拌混凝土以使被告得完成
      承攬工程之權利。
（三）被告於九十三年一月十二日之民事答辯（三）狀中稱訴外人甲○○並非被告之
      代理人或員工，其所為之法律行為與被告無關云云，惟訴外人甲○○既於原證
      三之契約書（被告承認該契約書之真正）上載明立契約書人係漢全營造有限公
      司即被告並載明其稅籍編號，而被告公司亦有此契約之影本，則被告若覺有異
      應於斯時反對；加以，被告並執原告簽發以被告為抬頭之發票報稅，則顯見被
      告明知訴外人甲○○以被告名義為法律行為而不表示反對，縱若甲○○無此代
      理權，被告亦應依民法第一百六十九條規定，對原告負授權人之責任。
參、證據：提出預拌混凝土送貨單、請款發票及預拌混凝土訂購契約書等件為證，並
    聲請訊問證人甲○○。
乙、被告方面：
壹、聲明：如主文第一項所示。
貳、陳述：
一、被告否認與原告間有任何採購其營造工程所需之預拌混凝土與水之買賣關係存在
    ：
（一）查被告並未向原告訂購預拌混凝土與水，雙方亦無買賣意思表示之合致或簽訂
      任何買賣契約之情事，且原告指稱伊出貨之預拌混凝土與水，被告從未收受過
      ，亦不明其數量，怎能認對被告生任何拘束力？此觀原告單方片面提呈本院之
      送貨單上皆係訴外人甲○○所簽收而非被告即明，本件實係訴外人甲○○與原
      告間之買賣行為糾紛，與被告無涉。不能以訴外人甲○○片面之行為認應由被
      告負責。
（二）次查，原告所出具之出貨單為其單方片面製作之私文書，抬頭雖有被告之名稱
      ，但亦為其自行電腦打字所為，其出貨單內容對被告無拘束力，亦無法作為有
      買賣關係存在之證明。況簽收人均為訴外人甲○○，並非被告公司名義，被告
      除否認其私文書之真正外，伊個人之行為與被告無關。
（三）復查，發票之簽立，並不足證明當事人間必然有買賣關係存在：
  １、原告所出具之統一發票不能證明被告與伊有買賣關係存在，經查，被告與下包
      廠商即訴外人甲○○之承攬工程約定係發票由協力廠商開立，交予訴外人甲○
      ○後，再由伊轉交被告供申報稅賦使用，伊並憑系爭發票方可向被告請領工程
      款，此由被證一被告與甲○○簽署之工程合約書第二頁第五條第六項規定：「
      ．．．工程發票由協力廠商開立，交予乙方（即訴外人甲○○）後轉交給甲方
      （即被告）申報，其稅金及責任由乙方負責，與甲方無關」即可得知。因此，
      若訴外人甲○○或有跳開發票情事，與被告無涉，並不能證明兩造間存有買賣
      關係。
  ２、次查，被告未曾收受任何原告所稱伊出貨之預拌混凝土與水，亦不明其數量，
      且工程期間原告亦不曾向被告請求過支付任何預拌混凝土與水之貨款，原告卻
      一直交付貨品予訴外人甲○○，持續一段時日，豈不讓人懷疑？原告豈能僅憑
      自行製作之發票抬頭係被告公司名稱，即逕指被告有向其訂購預拌混凝土與水
      ？此未免與事理經驗不符！原告之請求為無理由。
（四）又查，原告嗣後固提出所謂之訂購契約書，惟其上簽名及用印或文字並非被告
      所簽訂，且觀系爭契約書並無任何彰顯被告公司名義之印文或簽署，反而該契
      約書所留資料及簽章者，均係訴外人甲○○個人名義，故該系爭契約書與被告
      無涉，亦對被告無任何拘束力，實不能以該契約書，認與兩造間有訂購預拌混
      凝土與水之買賣關係存在。
二、原證一之預拌混疑土與水送貨單上，並無任何被告簽收之印文或文字，甲○○亦
    非被告公司工地負責人或代理人，伊之任何行為與被告無關：
（一）查，訴外人甲○○為被告之下包廠商，伊係向被告承攬系爭座落台北縣五股鄉
      ○○路○段一四○號之廠辦建物營造工程，其間為承攬關係，此觀被證一之工
      程合約書自明，原告指稱甲○○係被告公司之工地負責人或代理人實為錯誤。
（二）次查，依被證一工程合約書第四條工程總價－第二項：「本約係採全部工程總
      價承攬，．．．」及第十三條材料機具規定：「所有材料機具除本合約另有規
      定外，概由乙方（即訴外人甲○○）（下同）自備並須經由工程師之檢驗列冊
      保管．．．」，被告與訴外人甲○○間之工程合約已明定係總價承攬包工包料
      之性質，就工程所需之建築材料，被告並不負提供之責，皆須由訴外人甲○○
      自行訂購打理，故甲○○欲向何人訂購預拌混凝土與水非被告所問，被告僅須
      依合約規定檢驗其品質即可，是以原告主張被告與其有買賣關係應給付貨款，
      實讓被告感到莫名，本件顯為訴外人甲○○與原告私人間之買賣糾紛。
三、被告與訴外人甲○○間為承攬關係，從未授權伊代理簽訂任何契約，本件並無原
    告所指稱之代理關係，更非表見代理關係，原告所稱不足採信：
（一）按代理人為代理行為，必須以本人名義為之。所謂以本人名義，即須有為本人
      之代理之意思，並將此意思表示於外，使人知其為某人之代理人，此即為代理
      之「顯名主義」，民法第一百零三條亦訂有明文。
（二）查被告與訴外人甲○○間之工程合約已明定係總價承攬包工包料性質，就工程
      所需之建築材料，被告不負提供之責，皆須由訴外人甲○○自行訂購打理，訴
      外人甲○○要向何人訂購預拌混凝土與水非被告所問，被告僅依合約規定檢驗
      其品質即可，被告從未授權甲○○代理訂購任何預拌混凝土與水，被告與訴外
      人甲○○間為承攬關係，並無任何代理關係，是以原告指稱甲○○代理被告向
      伊訂購預半混凝土云云，並不足採信。
（三）次查，於原告提證之採購契約書（原證三）上承諾訂購而簽章者，為訴外人甲
      ○○，所填寫資料亦伊個人資料。觀諸該契約書上並無任何彰顯被告公司名義
      之印文或代理意旨，亦未附有任何被告公司之授權書，形式上已違反代理之顯
      名主義，且訴外人甲○○與被告公司間，實質上為承攬關係，並無任何代理關
      係存在，此在在顯示系爭訂購契約書純為訴外人甲○○個人與原告所私自簽訂
      ，與被告無涉，系爭契約書內容對於被告並無任何因代理行為而得生拘束被告
      之效力可言。
（四）又按「當事人主張有利於己之事實者，就其事實有舉證之責任」，民事訴訟法
      第二百七十七條訂有明文，原告起訴迄今，僅一再辯稱與被告間有買賣關係存
      在或諉稱被告與訴外人甲○○間有代理關係或表見代理關係云云，卻未見原告
      舉證以實其說。事實上，被告與訴外人甲○○間，僅為單純工程承攬關係，並
      無任何形式之代理關係存在，是以原告所稱被告應負代理或表見代理授權人責
      任均不足採信。
四、另原告主張「．．．由甲○○在契約書上特別載明被告公司稅籍編號，及被告在
    本院九十二年十二月十八日審理時陳稱：『在對於起訴狀所載之工地營造工程是
    被告公司承攬，及被告有持原告公司開立之發票報稅之事實不爭執。對於原告提
    出發票之真正亦不爭執』等事實，足見甲○○有代理被告向原告訂購預拌混凝土
    ，以使被告得完成承攬工程之權利．．．」云云而認訴外人甲○○獲有被告之授
    權，惟查：
（一）被告從未與原告簽立任何預拌混凝土與水訂購契約書，更未授權訴外人甲○○
      代理被告公司簽訂任何契約。況訴外人甲○○為被告之下包廠商，要知悉被告
      公司之稅籍編號並不困難，不能僅因契約書載明被告公司之稅籍編號，即率爾
      認為甲○○有代理被告簽訂契約之權，實屬無稽，並不足採。
（二）次查，被告與甲○○間就被證一工程合約所約定之各期工程款，被告均已按期
      支付訴外人甲○○（詳參被證二），而系爭發票係由訴外人甲○○提供被告申
      報稅賦並作為請領工程款之用，系爭訂購契約實與被告無關，對被告亦不生任
      何效力，本件實為訴外人甲○○與原告私人間之買賣糾紛。原告片面以工地營
      造工程是被告公司承攬、被告曾持原告公司開立之發票報稅之事實不爭執及對
      於原告提出發票之真正亦不爭執等情，即逕認訴外人甲○○有代理訂購預拌混
      凝土與水之授權，實與法無據，並不可採。
五、訴外人甲○○係被告之下包廠商，向被告承攬廠辦建物營造工程，當初即已向其
    言明工程由其包工包料，此觀被證一工程合約書第四條工程總價－第二項：「本
    約係採全部工程總價承攬，．．．」及第十三條材料機具規定：「所有材料機具
    除本合約另有規定外，概由乙方（即訴外人甲○○）（下同）自備並須經由工程
    師之檢驗列冊保管．．．」之規定即可得知，故原告指稱被告向其訂購預拌混凝
    土與水係不實在，再予敘明。經查，被告已依工程合約第五條約定給付前四期工
    程款於訴外人甲○○，而前四期工程款總價為四百五十五萬六千元，但訴外人甲
    ○○又對應付工程款先借支五十二萬九千元，故實際上訴外人甲○○已向被告超
    額領取工程款五百零八萬五千元整，共溢領五十二萬九千元。嗣後，訴外人甲○
    ○於第四期工程完工後已片面無法履行合約完成工程，被告為使工程如期完工，
    遂將第五期工程款直接給付實際施工之廠商，故被告實亦為受害者，請參酌狀附
    被證二之工程款收支表、付款簽收簿、工程請款單及台幣存款歷史交易明細自明
    。
參、證據：提出工程合約書、工程款收支表、付款簽收簿、工程請款單及台幣存款歷
    史交易明細等件為證。
    理      由
一、本件原告主張：被告係從事建築及土木工程之營造公司，因承攬坐落台北縣五股
    鄉○○路○段一四○號之廠辦建物營造工程，自九十一年五月起至同年九月止陸
    續向原告採購其營造工程所需之預拌混凝土與水，原告並已全部按採購數量出貨
    完畢至上述工地，合計被告應給付原告混凝土及水之貨款及附屬運費等共二百零
    三萬一千三百三十六元，退步言之，縱被告公司工地負責人甲○○係無權代理被
    告與原告簽訂本件買賣契約，被告亦應負表見代理之授權人責任，爰依買賣契約
    及表見代理之法律關係，訴請判決如訴之聲明所示等情。被告則以：兩造間並無
    買賣契約關係存在，訴外人甲○○係被告之下包商，而非工地負責人，故被告亦
    不負表見代理之授權人責任等語置辯。
二、原告主張兩造間有系爭預拌混凝土與水之買賣關係存在之事實，為被告所否認，
    依民事訴訟法第二百七十七條前段「當事人主張有利於己之事實者，就其事實有
    舉證之責任」規定，原告自應就系爭買賣關係存在之事實，舉證以實其說，而原
    告固提出預拌混凝土訂購契約書、預拌混凝土送貨單及請款統一發票等件，並聲
    請訊問證人甲○○為證，惟查：
（一）原告提出預拌混凝土訂購契約書首頁雖以手寫記載「立訂約書人：漢全營造有
      限公司00000000（以下簡稱買方）」等字樣，然末頁則記載「訂約人：（買方
      ）名稱：Ｚ000000000 負責人：甲○○」字樣，及蓋用甲○○個人之私章，並
      非被告公司名義，亦未蓋有被告公司大、小章，顯難據以認定係被告與原告所
      訂立。
（二）原告提出之預拌混凝土出貨單，其客戶名稱雖以電腦打字記載「漢全營造」字
      樣，惟究為原告自行製作之私文書，本不足證明兩造有買賣關係存在，況出貨
      單上之簽收人均為訴外人甲○○，亦非被告公司名義，尤難據以認定兩造買賣
      關係存在。
（三）又原告提出統一發票之買受人雖為「漢全營造有限公司」，且被告亦不否認有
      持該統一發票向稅捐機關報稅使用等情，惟仍不足證明兩造間確有買賣關係存
      在。蓋統一發票之開立及使用，無非涉及稅捐之申報及課徵而已，依一般社會
      常情，營業人虛立或跳開統一發票者在所多有，殊難以統一發票之開立及使用
      即遽認有交易行為存在。況本件依被告提出其與訴外人甲○○簽署之工程合約
      書第二頁第五條第六項載明：「．．．工程發票由協力廠商開立，交予乙方（
      即訴外人甲○○）後轉交給甲方（即被告）申報，其稅金及責任由乙方負責，
      與甲方無關」，益徵原告實係應甲○○要求跳開發票，供甲○○逕持向被告請
      領工程款使用。
（四）至原告聲請訊問之證人甲○○，幾經通知均未到庭，參諸原告提出之預拌混凝
      土訂購契約書及被告提出之工程合約書等證據，已足證乃甲○○出面與兩造分
      別簽訂不同契約，故亦無定須通知到庭作證之必要。
（五）原告雖主張甲○○係被告工地負責人，於代理被告向原告訂購預拌混凝土時，
      在契約書上特別載明被告公司稅籍編號，且被告持本件統一發票報稅使用，足
      見甲○○有權代理被告向原告訂購預拌混凝土以使被告得完成承攬工程之權利
      云云。然查：原告主張甲○○係被告工地負責人之事實，為被告所否認，原告
      並未舉證以實其說，所為主張本難採信，而甲○○乃被告之下包廠商，須提供
      協立廠商開立之統一發票供被告申報使用，已如前述，則甲○○自須告知原告
      有關被告公司之稅籍編號，否則即無法取得發票以持向被告領取工程款，自不
      能僅因契約書載明被告公司之稅籍編號，即率爾認為甲○○有代理被告簽訂契
      約之權。再被告與甲○○間就工程合約所約定之各期工程款，被告均已按期支
      付甲○○，亦有被告提出之工程款收支表、付款簽收簿、工程請款單及台幣存
      款歷史交易明細等件為證，故原告仍以工地營造工程係被告公司承攬及被告曾
      持原告公司開立發票報稅等事實，即認甲○○有代理被告訂購預拌混凝土與水
      之授權，實不可採。
（六）綜上所述，本件依原告提出之預拌混凝土訂購契約書、預拌混凝土送貨單及請
      款統一發票等證據，並參酌被告所不爭執之送貨地點為被告承攬工程工地及被
      告有持原告開立統一發票申報使用等情，仍不足證明兩造間有系爭買賣關係存
      在，故原告之主張即難信為真實。
三、原告復主張訴外人甲○○既於預拌混凝土訂購契約書載明立契約書人係漢全營造
    有限公司即被告，並載明其稅籍編號，而被告公司亦有此契約之影本，則被告若
    覺有異應於斯時反對，且被告並執原告簽發以被告為抬頭之發票報稅，則顯見被
    告明知甲○○以被告名義為法律行為而不表示反對，縱若甲○○無此代理權，被
    告亦應依民法第一百六十九條規定，對原告負授權人之責任云云。經查：按「由
    自己之行為表示以代理權授與他人，或知他人表示為其代理人而不為反對之表示
    者，對於第三人應負授權人之責任。但第三人明知其無代理權或可得而知者，不
    在此限」，民法第一百六十九條固定有明文。惟查系爭預拌混凝土訂購契約書上
    並未表明甲○○係代理被告簽訂之意旨，已難認甲○○係無權代理被告與原告簽
    訂系爭買賣契約，且被告提出其與訴外人甲○○簽署之工程合約書第二頁第五條
    第六項載明：「．．．工程發票由協力廠商開立，交予乙方（即訴外人甲○○）
    後轉交給甲方（即被告）申報，其稅金及責任由乙方負責，與甲方無關」等語，
    亦如前述，是甲○○本負有提出協力廠商開立統一發票供被告申報使用之義務，
    並就稅金及責任自行承擔，要與被告公司無涉，顯被告殊無明知甲○○以被告名
    義為法律行為而不表示反對之可言，故原告所為表見代理之主張，亦無可取。
四、從而，原告依買賣契約及表見代理之法律關係，訴請被告給付二百零三萬一千三
    百三十六元，及自九十一年九月十二日起至清償日止，按年息百分之五計算之利
    息，尚無理由，應予駁回。又原告之訴既經駁回，其假執行之聲請亦失依附，應
    併予駁回。
五、本件事證已臻明確，兩造其餘攻、防方法及舉證，於判決結果均無影響，不再一
    一贅述，附此敘明。
據上論結，本件原告之訴為無理由，依民事訴訟法第七十八條，判決如主文。
中　　　華　　　民　　　國　　九十三　　年　　　三　　　月　　 十八 　　日
                                    臺灣板橋地方法院民事第二庭
~B法　官　連士綱
右為正本係照原本作成。
如對本判決上訴，須於判決送達後廿日內向本院提出上訴狀。
中　　　華　　　民　　　國　　九十三　　年　　　三　　　月　　二十三  　日
~B書記官　李宏明
